【裁判字號】    94,訴,1458
【裁判日期】    950127
【裁判案由】    返還投資款等
【裁判全文】
臺灣桃園地方法院民事判決              94年度訴字第1458號
原      告  甲○○
訴訟代理人  黃秀珠律師
被      告  丙○○
            丁○○
上一被告
訴訟代理人  乙○○
上列當事人間塗銷所有權移轉登記事件，本院於民國95年1 月17
日辯論終結，判決如下：
    主  文
被告間就坐落桃園縣八德市○○段1108地號土地權利範圍應有部
分二分之一，所為贈與之債權行為及所有權移轉之物權行為，應
予撤銷。
被告丁○○就上開土地權利範圍應有部分二分之一於民國94年2
月17日以贈與為原因之所有權移轉登記，應予塗銷。
訴訟費用由被告負擔。
    事  實
甲、原告方面：
一、聲明：如主文所示。
二、陳述：
  (一)原告與被告丙○○協議在蒙古國呼浩特市開設電子工廠，原
    告出資新台幣（下同）10,000,000元，作為設立電子工廠之
    籌備金，於民國93年6 月2 日委由訴外人林何舜華匯款10,0
    00,000元至丙○○之銀行帳戶內，並約定如上開電子工廠之
    註冊登記案無法於93年12月底辦理登記完成，或設立工廠投
    資案中途停止時，丙○○應負責將此筆投資款全數歸還原告
    ；至93年12月底止，丙○○並未完成在蒙古國設立電子工廠
    之註冊登記，該設立工廠之投資案亦告停止，依雙方約定，
    丙○○應於94年1 月1 日前將投資款返還原告，惟經原告多
    次請求還款，丙○○均置之不理，拒不返還，故原告對丙○○有10,000,000元投資款債權存在。
  (二)丙○○明知其負有返還10,000,000元投資款予原告之義務，
    為脫免責任，竟將其所有坐落桃園縣八德市○○段1108地號
    土地（下稱本件土地）權利範圍應有部分二分之一，於94年
    2 月17日以贈與為原因，移轉登記予被告丁○○，丙○○前
    開不動產贈與行為已損害原告債權之實現，於原告就丙○○
    之財產聲請假扣押欲強制執行之際，始發現本件土地權利已
    移轉登記之情事，依民法第244 條第1 項之規定，原告自得
    請求撤銷被告二人間就本件土地權利應有部分二分之一所為
    贈與之債權行為及移轉登記之物權行為，並請求丁○○就
    本件土地權利之移轉登記應予塗銷。
  (三)丙○○雖在94年3 月7 日將其所有另筆坐落桃園縣八德市○○段634 地號土地設定第二順位最高限額5,000,000 元之抵
    押權與原告作為還款擔保，然該土地之公告現值每平方公尺
    僅有3,400 元，土地面積僅有781 平方公尺，總價值為2,65
    5,400 元，其上又已設定第一順位最高限額5,000,000 元之
    抵押權，故丙○○再設定第二順位抵押權予原告，亦非提供
    足額之還款擔保甚明。
三、證據：提出土地登記謄本及土地異動索引資料等影本各一份
    為證。
乙、被告均未於言詞辯論期日到場，惟據其於準備程序期日到場
    所為之聲明及陳述略以：
一、聲明：原告之訴駁回。
二、陳述：
  (一)原告確實於93年6 月間匯款10,000,000元予丙○○作為投資
    在蒙古國設立電子工廠之用，並約定若未能設立工廠時，丙○○須將上開投資款返還原告，惟因台資企業不能以個人名
    義在蒙古國設立電子工廠，所以無法依約定在蒙古國設立工
    廠，兩造有約定93年12月底時，如不能設立工廠登記完成，
    丙○○即須還錢給原告，但丙○○已和原告協議，併已提供
    個人另筆土地設定抵押權以供擔保還款之用。
  (二)丙○○及訴外人乙○○為丁○○之兄長，二人曾多次向丁○○借款，丙○○借款達6,165,808 元，因丙○○及乙○○二
    人均無力清償借款，遂向丁○○表示願將二人名下之本件土
    地過戶予丁○○以清償對其所欠債務，此為丁○○何以取得
    本件土地所有權之原因。（其實丁○○、乙○○、丙○○三
    人共有本件土地，持分各三分之一，因丁○○為醫師，無自
    耕能力故無法登記，遂信託登記在丙○○、乙○○二人名下
    ，持分各二分之一）因丁○○取得本件土地係以有相當之代
    價取得，並非無償取得，故原告依民法第244 條第1 項之規
    定行使撤銷權，實無可採。又丁○○於買賣當時確實不知丙○○與原告之間尚有債權、債務糾葛，故丙○○將本件土地
    應有部分移轉登記給丁○○之行為，顯不符合「明知有損害
    於債權人之權利者」之要件，故原告自無撤銷權可得行使。
三、證據：提出借款明細表、台北國際商業銀行綜合存款存摺存
    取款紀錄等影本各一份為證。
丙、本院依職權函桃園縣八德地政事務所（下稱八德地政事務所
    ）調取本件土地權利移轉登記資料供參考。
    理  由
一、本件被告均未於言詞辯論期日到場，核無民事訴訟法第386
    條各款所列情形，依原告聲請，由其一造辯論而為判決。
二、原告主張伊於93年6 月間匯款10,000,000元予丙○○作為在
    蒙古國設立電子工廠之投資款，約定丙○○如未能在93年12
    月底設立電子工廠，丙○○須將上開投資款返還原告，而丙○○因未能依約設立電子工廠，且該投資設立電子工廠案已
    告停止，丙○○依約負有返還10,000,000元投資款予原告之
    債務。而丙○○於94年1 月28日將本件土地權利應有部分二
    分之一，以贈與之方式移轉登記予丁○○，並於同年2 月17
    日辦妥所有權應有部分二分之一之移轉登記等情，有原告提
    出之土地登記謄本等為證，並為被告所不爭執，堪信為真。
三、原告又主張丙○○將其本件土地權利應有部分二分之一無償
    贈與予丁○○之行為，因有害及原告之債權行使，原告自得
    依民法第244 條第1 項規定行使撤銷權；惟被告則以前揭情
    詞置辯。按債務人所為之無償行為，有害及債權者，債權人
    得聲請法院撤銷之。民法第244 條第1 項定有明文。又債權
    人依上開法律規定，撤銷債務人所為之無償行為者，須具備
    下列條件，一為債務人所為之法律行為二其法律行為有害於
    債權人之債權三其法律行為係以財產權為目的。至於債務人
    之法律行為除有特別規定外，無論為債權行為抑為物權行為
    ，均非所問（最高法院42年度台上字第323 號判例要旨參照
    ）。是丙○○以無償贈與之方式，將本件土地權利應有部分
    二分之一移轉登記予丁○○，依上開說明，如其贈與行為有
    害於原告之債權者，原告即得請求撤銷之。查：
  (一)原告主張丙○○因未能依約於93年12月底前在蒙古國設立電
    子工廠，應將其投資交付之10,000,000元投資款於94年1 月
    1 日前返還，被告對此並不爭執（見本院94年12月6 日準備
    程序筆錄），足見丙○○對原告確有應於94年1 月1 日前返
    還10,000,000元投資款之債務存在，故原告主張其對丙○○
    有已屆清償期之10,000,000元債權存在一事，堪予認定。
  (二)又民法第244 條規定所謂債務人害及債權之無償行為，係指
    因債務人之行為，致債權不能獲得滿足；換言之，因債務人
    之行為而致積極的減少財產，或消極的增加債務，因而使債
    權陷於清償不能或因難或遲延之狀態。被告二人於94年1 月
    28日訂立贈與契約，丙○○將本件土地權利應有部分二分之
    一無償贈與丁○○，並於同年2 月17日辦妥不動產權利應有
    部分二分之一之移轉登記，有土地登記謄本及八德地政事務
    所於94年12月15日以德地登字第0940007660號函覆本院所附
    不動產登記申請書等資料在卷可參，可見被告二人間就本件
    土地權利應有部分二分之一之贈與行為，係在93年12月底丙○○負有返還10,000,000元投資款予原告之後，被告二人間
    就本件土地權利應有部分二分之一之無償贈與行為，顯係積
    極的減少債務人丙○○之總財產，致其對債權人之債權有不
    能履行債務或困難之虞，足認係有害於債權人即原告之債權
    甚明。丙○○雖在94年3 月7 日將其所有桃園縣八德市○○
    段第634 地號土地設定第二順位最高限額5,000,000 元抵押
    權與原告作為還款之擔保，然該筆土地公告現值為每平方公
    尺3,400 元、土地面積781 平方公尺，計算後總價值約2,65
    5,400 元，惟因該筆土地上已有第三人之第一順位最高限額
    5,000,000 元抵押權存在，則於原告對之行使抵押權時，因
    其為第二順位抵押權，且土地價值不高，將使原告無法獲得
    任何清償，足見丙○○上開設定另筆土地第二順位抵押權予
    原告之行為，並不足以擔保其所欠原告10,000,000元債務可
    得完全清償，故丙○○將本件土地權利應有部分二分之一贈
    與丁○○之行為，有損於原告之債權可得完全行使或其行使
    有困難之虞之情形。
  (三)再民法第244 條第1 項規定「無償行為」，乃指債務人對第
    三人之法律行為係無償行為，即債務人之給付乃「無對價」
    之行為，不問單獨行為或契約行為均屬之；而「有無對價」
    ，則是以債務人是否取得對價作為判斷準繩，倘債務人所為
    之法律行為，有取得相對人給付對價者，即屬有償行為，反
    之則為無償行為。本件債務人（丙○○）於移轉本件土地權
    利應有部分二分之一予第三人（丁○○）時，既以贈與方式
    為移轉，並無對價關係存在，已減少丙○○本身之責任財產
    ，顯係「無償行為」，有害於原告債權之實現，原告自得依
    民法第244 條第1 項規定行使撤銷權。雖丁○○雖稱本件土
    地權利之移轉原因，並非贈與之無償取得，而係丙○○為清
    償對其所欠6,165,808 元借款債務，乃將本件土地權利移轉
    登記，是丁○○取得本件土地權利係有相當之代價云云。惟
    丁○○提出之台北國際商業銀行綜合存款存摺存取款紀錄影
    本，其上固有與丙○○及其配偶盧麗華間之資金往來，惟存
    摺紀錄之資金往來原因甚多，是否即為借款，已非無疑，且
    上開紀錄中資金往來之時間，均是在89年至90年間，與本件
    土地權利移轉登記之時間相去甚遠，且丁○○與乙○○間亦
    無資金往來資料可證，何以乙○○亦移轉本件土地權利予丁○○；況且本件土地權利係以「贈與」為移轉登記之原因，
    已載明於土地登記申請資料上，此為被告於辦理土地權利移
    轉登記時所自行填載，其上既記載「贈與」，豈容被告事後
    空言否認。又丁○○雖稱本件土地權利之移轉原因，實際上
    為買賣關係云云；則其自應就此有利於己之事實，負舉證責
    任，惟丁○○均未就此「假贈與、真買賣」一事提出證據以
    實其說，故其執此所為抗辯，亦不足採信。
  (四)再民法第244 條所規定之撤銷訴權，依同法第245 條規定，
    自債權人知有撤銷原因之時起，一年間不行使而消滅。本件
    土地權利應有部分二分之一之移轉登記日期為94年2 月17日
    ，有土地登記謄本在卷可參，被告對此亦不爭執，原告於94
    年10月31日即提起本件塗銷所有權移轉登記事件之訴訟，有
    本院收發日期章蓋於本件起訴狀上可參，是原告請求撤銷被
    告間有害債權之無償贈與行為，並未逾一年之除斥期間至明
    ，從而原告請求撤銷被告間就本件土地權利所為之贈與行為
    ，為有理由，又此項撤銷權效力所及，除債權行為外，即物
    權行為亦無例外，故原告請求撤銷被告間之物權行為，即被
    告間就本件土地權利於94年1 月28日以贈與為原因所為之土
    地權利應有部分二分之一移轉登記之物權行為，亦為有理由
    ，應准許之。
  (五)又債權人聲請法院撤銷債務人所為之無償行為時，並得命受
    益人回復原狀，民法第244 條第4 項前段亦有規定，從而原
    告訴請撤銷被告間所為贈與之債權行為及土地權利移轉登記
    之物權行為時，並請求丁○○將本件土地權利應有部分二分
    之一之移轉登記予以塗銷，亦應允許之。
四、因本案事證已臻明確，兩造其餘主張陳述及所提證據，均毋
    庸再予審酌，附此敘明。
五、結論：本件原告之訴為有理由，依民事訴訟法第385 條第1
    項前段、第78條，判決如主文。
中    華    民    國    95    年    1     月    27    日
                  民事第三庭    法  官  潘進柳
以上正本係照原本作成
如對本判決上訴，須於判決送達後20日內向本院提出上訴狀
中    華    民    國    95    年    1     月    27    日
                                書記官  李麗娟


司法院資訊處製作；財團法人民間司法改革基金會備份。
